臺灣高等法院刑事判決
109年度上訴字第595號
上  訴  人  
即  被  告  魏懿絹


上列上訴人即被告因詐欺案件，不服臺灣新北地方法院108年度
審訴字第1410號，中華民國108年11月28日第一審判決（起訴案
號：臺灣新北地方檢察署108年度偵字第10745號），提起上訴，
本院判決如下：
    主  文
上訴駁回。
    事  實
一、魏懿絹及黃柏崴（黃柏崴所犯3人以上共同詐欺取財罪業經
    原審法院判處有期徒刑6月、6月，應執行有期徒刑10月，緩
    刑2年確定）於民國108年4月間加入由林瑋恩（通訊軟體微
    信暱稱「夾什麼夾」，另案偵辦中）及真實姓名年籍不詳、
    微信暱稱為「黑人」、「超人」、「天財」、「愛新覺羅」
    、「富豪天地」等人所組成之詐欺集團，分別擔任俗稱「車
    手」及「收水」之工作，而與該詐欺集團成員共同意圖為自
    己不法之所有，基於3人以上共同詐欺取財之犯意聯絡，先
    由「愛新覺羅」於108年4月7日13時40分許，以微信指示魏
    懿絹至臺北市○○區○○路0段0號統一超商玉成門市領取合作金
    庫商業銀行帳號0000000000000號帳戶（戶名顏沄蓁）之存
    摺及VISA金融卡（卡號0000000000000000號）後，由該詐欺
    集團成員於如附表所示之時間，以如附表所示之方式，向如
    附表所示之人施以詐術，致如附表所示之人陷於錯誤，於如
    附表所示之時間，將如附表所示之金額匯入上開帳戶內，再
    由魏懿絹持上開帳戶之VISA金融卡，於附表編號所示時間、
    地點，以自動櫃員機提領新臺幣（下同）3萬元。
二、惟魏懿絹取得3萬元後，當場為警查獲，並扣得合作金庫VIS
    A金融卡1張、贓款3萬元及粉紅色IPHONE手機1支（含門號00
    00000000號SIM卡1張），適魏懿絹接獲「愛新覺羅」再提領
    2萬元之指示，魏懿絹乃同意與警方合作，配合「愛新覺羅
    」之指示，於108年4月10日13時10分許，在新北市○○區○○路
    0段000巷00○0號上海商業儲蓄銀行二重分行，自上開帳戶再
    提領2萬元，並交予警方扣案。嗣魏懿絹再次接獲「愛新覺
    羅」之指示，要求魏懿絹前往臺北市○○區○○街000號之龍山
    寺男廁，將上開5萬元之贓款交付於他人，魏懿絹遂與警配
    合，依「愛新覺羅」之指示至上開地點，並將上開扣案款項
    5萬元交付給聽從林瑋恩指示之黃柏崴，黃柏崴向魏懿絹拿
    取款項時隨即遭警逮捕，並當場扣得白色信封袋1個、黑色I
    PHONE手機1支（含門號0000000000號SIM卡1張）。
三、案經陳世杰訴由新北市政府警察局海山分局報請臺灣新北地
    方檢察署檢察官偵查起訴。
    理  由
一、證據能力
    按被告以外之人於審判外之陳述，雖不符刑事訴訟法第159
    條之1至第159條之4之規定，而經當事人於審判程序同意作
    為證據，法院審酌該言詞陳述或書面陳述作成時之情況，認
    為適當者，亦得為證據。當事人、代理人或辯護人於法院2
    調查證據時，知有第159條第1項不得為證據之情形，而未於
    言詞辯論終結前聲明異議者，視為有前項之同意，同法第15
    9條之5第1項、第2項有明文規定。查上訴人即被告魏懿絹於
    本院審理程序經合法傳喚無正當理由未到庭，然本判決下列
    所引用被告以外之人於審判外之供述證據，檢察官、被告於
    本院準備程序均未爭執其證據能力（見本院卷第63至65頁、
    第71頁），迄本案辯論終結前亦未再聲明異議，本院審酌上
    開供述證據資料製作時之情況，尚無違法不當及證明力明顯
    過低之瑕疵之情形，爰依前開規定，認均具有證據能力。又
    下列所引用之非供述證據之證據能力部分，核均無證據證明
    係公務員違背法定程序所取得，或有其他不得作為證據之情
    形，審酌前揭非供述證據並無信用性過低之疑慮，且與被告
    犯行之認定具關聯性，依刑事訴訟法第158條之4規定之反面
    解釋及同法第159條之4之規定，應認均有證據能力，而得採
    為判決之基礎。
二、認定事實所憑之證據及理由
    被告於本院審理時經合法傳喚無正當理由未到庭，然上開事
    實，業據被告於偵查、原審、本院準備程序均坦承不諱（見
    偵卷二第170至172頁、第265至267頁、原審審訴卷第168頁
    、第178頁、本院卷第62頁），核與證人即同案被告黃柏崴
    於偵查、原審之供述（見偵卷二第241至246頁、原審審訴卷
    第169頁、第178頁）、證人陳世杰、陳紀良於警詢時之證述
    （陳世杰部分見偵卷二第273至274頁、陳紀良部分見偵卷一
    第37至38頁）大致相符，並有彰化銀行活期儲蓄存款存摺內
    頁明細、合作金庫商業銀行108年5月3日合金雲林字第10800
    01469號函附存款往來明細、108年5月15日合金雲林字第108
    0001597號函附新開戶建檔登錄單及存款往來明細、108 年6
     月14日合金雲林字第1080001967號函附新開戶建檔登錄單
    及歷史交易明細查詢結果各1份、被告及同案被告黃柏崴與
    詐欺集團成員間之微信對話紀錄照片共157張、監視器錄影
    畫面翻拍照片11張、上海商業儲蓄銀行二重分行照片3張、
    自動櫃員機交易明細照片1 張在卷可稽。此外，復有扣案之
    贓款5萬元、合作金庫VISA金融卡（卡號0000000000000000
    號）1張、粉紅色IPHONE手機（含門號0000000000號SIM卡1
    張）、黑色IPHONE手機（含門號0000000000號SIM卡1張）各
    1 支、白色信封袋1個可資佐證，亦有員警職務報告、自願
    受搜索同意書各1紙、新北市政府警察局海山分局搜索扣押
    筆錄、扣押物品目錄表各4份、查獲現場及扣案物照片共17
    張附卷可參，足徵被告之自白與事實相符，應堪採信，本案
    事證明確，被告上開犯行，堪以認定。
三、法律適用
㈠核被告所為，係犯刑法第339條之4第1項第2款之三人以上共同
  犯詐欺取財罪。被告與同案被告黃柏崴、林瑋恩、「黑人」、
  「超人」、「天財」、「愛新覺羅」、「富豪天地」及所屬之
  詐騙成員間，就上開犯行，有犯意聯絡及行為分擔，為共同正
  犯。
㈡按犯罪之情狀顯可憫恕，認科以最低度刑仍嫌過重者，得酌量
  減輕其刑，刑法第59條定有明文。考其立法理由：科刑時原即
  應依第57條規定審酌一切情狀，尤應注意該條各款所列事項，
  以為量刑標準，本條所謂「犯罪之情狀可憫恕」，自係指裁判
  者審酌第57條各款所列事項以及其他一切與犯罪有關之情狀之
  結果，認其犯罪足堪憫恕者而言，即必於審酌一切之犯罪情狀
  ，在客觀上顯然足以引起一般同情，認為縱予宣告法定最低刑
  度猶嫌過重者，始有其適用（最高法院38年台上字第16號、45
  年台上字第1165號、51年台上字第899號判例意旨參照）。查
  被告係犯刑法第339 條之4第1項第2 款之三人以上共同詐欺取
  財罪，其法定最輕本刑為1年以上有期徒刑，刑度不可謂不重
  ，惟考量被告擔任「車手」工作，依指示提領贓款，與上層策
  畫者及實際實行詐術者相比，惡性較輕，又犯後配合查獲「收
  水」共犯，於偵查、審理中坦承犯行，並與告訴人陳世杰以5,
  000元達成和解，且已履行完畢，有原審調解筆錄、公務電話
  紀錄表附卷可稽（見原審審附民卷第15至16頁、原審審訴卷第
  215頁），犯後態度良好，如逕行科予重刑，未免過苛，綜合
  上開各情，被告若科以該條之法定最輕本刑1年有期徒刑，屬
  情輕法重，難謂符合罪刑相當性及比例原則，爰依刑法第59條
  規定酌量減輕其刑。
四、駁回上訴之理由
㈠原審適用刑法第28條、第339條之4第1項第2款、第59條、第38
  條之1第1項前段、第38條第2項前段，刑法施行法第1條之1第1
   項等規定，審酌被告參與詐騙分工體系擔任車手工作，雖非
  犯罪主導者，但其配合詐欺集團之指示，共同遂行詐騙他人財
  物之犯行，犯罪情節非輕，應予非難，惟念其犯後坦承犯行，
  業與告訴人陳世杰達成和解，且已履行完畢，兼衡其犯罪之動
  機、目的、手段、於本案未獲得任何報酬、告訴人所受損害，
  及被告高職畢業之智識程度、勉持之家庭經濟狀況等一切情狀
  ，量處有期徒刑6月。並說明：扣案現金5萬元，乃被告配合該
  詐騙集團指示領取之犯罪所得，未實際合法發還，自應依刑法
  第38條之1第1項前段規定宣告沒收。至被告雖擔任詐欺集團之
  車手工作，然並未獲得任何報酬，業據被告供明在卷，復查無
  積極證據足認被告有獲得報酬，自無從就此部分宣告沒收或追
  徵；扣案之合作金庫VISA金融卡（卡號0000000000000000號）
  1張、粉紅色IPHONE手機1支（含門號0000000000號SIM卡1張）
  ，均係被告所有，供本案犯罪所用之物，爰依刑法第38條第2
  項規定宣告沒收。至其餘扣案之合作金庫金融卡2張，顯與本
  案犯行無關，爰不予宣告沒收。經核原審認事用法並無違誤，
  量刑亦無不當，沒收之諭知於法有據，原判決應予維持。
㈡被告上訴意旨略以：被告係因擔任朋友與他人買賣手機之保證
  人，然被告朋友卻未處理即消失無蹤，該他人即要被告負責，
  因此被迫無奈加入詐欺集團擔任車手，被告不僅於偵審中自白
  坦承犯行，於犯後並同意與警方合作，配合「愛新覺羅」之指
  示，提領2萬元交予警方扣案，使警方得再逮捕本未查獲之同
  案被告黃柏崴，避免更多被害人受害，降低社會風險，可見犯
  後態度良好，被告係為朋友擔任保證人而遭詐騙集團成員被迫
  領取贓款且並無任何報酬，亦非詐騙集團上層策劃者及實際實
  行詐術者，其犯罪之動機、目的、手段及違反義務之程度實屬
  輕微，並與告訴人陳世杰達成和解，且已履行完畢，雖被告一
  時失慮犯錯在前，然其事後悔悟，且具體展現竣悔之心，原審
  漏未審酌被告配合調查使警方得再逮捕本未查獲之同案被告黃
  柏崴之良好犯後態度及被迫協助領取贓款之輕微犯罪動機、違
  反義務之程度具體情形，爰依法上訴等語。
㈢按量刑之輕重，係屬為裁判之法院得依職權裁量之事項，苟其
  量刑已以行為人之責任為基礎，並斟酌刑法第57條所列一切情
  狀，在法定刑度內，酌量科刑，如無偏執一端，致明顯輕重失
  衡情形，不得遽指為不當或違法（最高法院72年度台上字第66
  96號判例、99年度台上字第189號判決意旨參照）。原審對於
  具有刑法第59條酌減其刑事由，且於原審坦承犯行之被告，就
  被告之犯罪情節、分工角色、犯後態度、犯罪動機、目的、手
  段、於本案未獲得報酬、告訴人所受損害、被告智識程度、家
  庭經濟狀況等刑法第57條所定科刑輕重應審酌之事項均已加以
  審酌，其量定之刑罰，並未逾法定刑度，亦無失出失入之情事
  ，難認原審有何濫用量刑職權、量刑失衡之情形；且被告所犯
  刑法第339條之4法定刑為1年以上7年以下有期徒刑，得併科1
  百萬元以下罰金，原審適用刑法第59條規定後量處有期徒刑6
  月，已屬從輕量處最低刑度。被告執前詞指摘原判決不當提起
  上訴，為無理由，應予駁回。　
五、被告經合法傳喚，於審理期日無正當理由未到庭，爰不待其
    陳述，逕行判決。
據上論斷，應依刑事訴訟法第371條、第368條，判決如主文。 
　
本案經檢察官秦嘉瑋提起公訴，檢察官吳慧蘭到庭執行職務。
中　　華　　民　　國　　109 　年　　6 　　月　　18　　日
                  刑事第十八庭  審判長法  官  吳炳桂
                                      法  官  何俏美
                                      法  官  葉乃瑋
以上正本證明與原本無異。
如不服本判決，應於收受送達後20日內向本院提出上訴書狀，其
未敘述上訴之理由者並得於提起上訴後20日內向本院補提理由書
（均須按他造當事人之人數附繕本）「切勿逕送上級法院」。
                                      書記官  程欣怡
中　　華　　民　　國　　109 　年　　6 　　月　　18　　日
附錄：本案論罪科刑法條全文
中華民國刑法第339條之4
犯第339 條詐欺罪而有下列情形之一者，處1 年以上7 年以下有
期徒刑，得併科1 百萬元以下罰金：
一、冒用政府機關或公務員名義犯之。
二、三人以上共同犯之。
三、以廣播電視、電子通訊、網際網路或其他媒體等傳播工具，
    對公眾散佈而犯之。
前項之未遂犯罰之。
附表：
編號 告訴人 詐騙手法 匯款時間及金額（新臺幣） 匯入帳戶 提領時間及地點 提領金額（新臺幣） 1 陳世杰 於108年4月10日10 時21分許，以通訊 軟體LINE聯絡陳世 杰，佯稱係其友人 季啟富，欲借款3  萬元云云，致陳世 杰陷於錯誤而匯款 。 108年4月10日11時58分許，3萬元 合作金庫商業銀行雲林分行帳號0000000000000帳戶（戶名顏沄蓁） 108年4月10日12時12分許，在新北市○○區○○路0段000號永豐銀行重新分行 2萬元② 1萬元